【裁判字號】    92,訴,1558
【裁判日期】    921128
【裁判案由】    履行債務
【裁判全文】
臺灣臺南地方法院民事判決  九十二年度訴字第一五五八號
    原      告  乙○○
    訴訟代理人  張天良 律師
    被      告  台南縣歸仁鄉農會  設台南縣歸仁鄉○○○路○段一七一號
    法定代理人  甲○○        .
    訴訟代理人  禎和 律師
右當事人間請求履行債務事件，本院（言詞辯論終結日期：民國九十二年十月二十二
日）判決如左：
      主      文
原告之訴駁回。
訴訟費用由原告負擔。
      事      實
甲、原告方面：
一、聲明：求為判決：（一）被告就訴外人陳特清對被告所負新台幣（下同）四百萬
    元之借款債務，應對陳特清每月可向台南縣議會領取之研究費及各項勞務報酬（
    包括津貼、補助費、車馬費等在內）實施強制執行。（二）訴訟費用由被告負擔
    。
二、陳述：
（一）訴外人陳特清於民國八十五年二月十三日邀同原告為連帶保證人，向被告農會
      借款四百萬元。嗣陳特清未向被告農會償還本金及利息，被告農會以原告為連
      帶保證人為由，查封原告之財產，要求原告應替陳特清清償債務，否則要拍賣
      原告之財產，原告無奈，不得已於八十七年十二月十三日替主債務人陳特清代
      償利息三十多萬元，惟陳特清自是日（八十七年十二月十三日）翌日起之利息
      ，又一直未向被告農會清償。主債務人陳特清為台南縣議員，每月可向台南縣
      議會領取研究費及車馬費、補助費等等勞務報酬金，被告農會隨時可聲請強制
      執行陳特清得向台南縣議會領取之研究費及勞務報酬金，惟因陳特清是議員，
      被告農會不欲強制執行陳特清得向議會領取之上開勞報酬金，被告農會取得對
      陳特清之執行名義後，故意查封不易脫手之陳特清不動產，不強制執行容易入
      手之上開研究費及勞務報酬金。放款予陳特清之借據及對陳特清執行名義之判
      決或支付命令，都在被告農會手裡，陳特清所欠本金及利息、違約金明細表，
      應由被告農會提出。以上事實，由被告農會提出其將款項借予陳特清之借據，
      其對陳特清所取得執行名義及陳特清尚欠之本金及利息、違約金明細表即明。
（二）按保證契約是債權人與保證人間之契約，則契約當事人為債權人與保證人，主
      債務人並非保證契約之當事人（最高法院十九年上字第一五九號判例參照）。
      又按行使權利，應以誠實信用方法（民法第一四八條第二項）。原告既為連帶
      保證人，就主債務人所欠之本金利息應負給付之責，惟原告係無償替陳特清做
      連帶保證人之人，本件借款是被保證人陳特清所借用，被告農會對原告行使權
      利，依誠實信用原則，應儘量減輕原告之負擔，被告能對陳特清之上開研究費
      及勞務報酬金強制執行求償借款，卻未對該勞務報酬金聲請強制執行，自八十
      七年十二月十三日起（自原告代償利息三十多萬元翌日起），又放任陳特清積
      欠利息至今將近五年，使原告應負擔之保證責任日益加重，金額日益增加，被
      告農會之不作為行為（不對陳特清之研究費及勞務報酬金聲請強制執行），顯
      然對原告違背誠實信用原則。
（三）被告農會應自陳特清積欠利息之翌日起，就應對陳特清之上開勞務報酬金聲請
      強制執行，原告曾經以口頭再三向被告農會懇求，務必對主債務人陳特清可得
      向議會領取之研究費及勞務報酬金加以強制執行，被告農會都一直置之不理，
      原告乃於九十二年五月二十一日以文書向被告農會提出請求，被告農會以其已
      經對主債務人陳特清取得執行其不動產為藉詞，仍不對主債務人陳特清之上開
      研究費及勞報酬金提出執行，使原告應負擔之金額日益增加。按債務人之一切
      財產是其一切債務之總擔保，被告農會一面可強制執行主債務人陳特清之不動
      產，也可一面強制執行陳特清上開之研究費及勞務報酬金，其能執行報酬金而
      不為，使原告應連帶負擔之金額日益增加，據被告農會謂：本件借款之年息為
      百分之八．九，自八十七年十二月十三日起算到本件起訴日止，前後四年九個
      月所發生之利息金額一百六十九萬元，即係原告已經受損害之金額（四，００
      ０，０００元×百分之八．九×四又十二分之九＝一，六九０，九九九元），
      原告可請求被告農會賠償該金額予原告。惟為避免案情複雜，於本件僅請求被
      告農會應就上開研究費及勞報酬金強制執行，以期能防止損害之繼續發生。依
      被告農會與借款人陳特清間之權利義務關係而言，被告農會可對陳特清上開研
      究費及勞務報酬金聲請強制執行，也可不聲請強制執行，也可同時對二者聲請
      強制執行，惟就被告農會與原告間之權利義務關係而言，被告依民法第一百四
      十八條之誠實信用原則及民法第一條之法理，應對陳特清之上開研究費及勞務
      報酬金聲請強制執行。為防止損害之繼續擴大，原告除了提起本件訴訟，請求
      法院救濟之外，別無救濟之方法。
（四）被告可隨時對主債務人陳特清得向台南縣議會領取之勞務報酬金聲請強制執行
      ，求償借款債務，未有任何困難。因主債務人陳特清得向台南縣議會領取之勞
      務報酬係每月發生而由陳特清每月領取，並非留存在台南縣議會，被告一個月
      不對該勞務報酬金強制執行，原告每月應負擔之保證責任即日益加重。
（五）按權利之行使，不得以損害他人為主要目的，行使權利、履行義務，應依誠實
      及信用方法，民法第一百四十八條第一項、第二項均有明文。所謂權利之行使
      ，應包括作為及不作為在內。權利之行使是否以損害他人為主要目的，應就權
      利人因權利行使所能取之利益及他人與國家社會因其權利行使所受損失比較衡
      量以定之。倘權利之行使，使自己所得之利益極少，而他人及國家社會所受之
      損失甚大者，非不得視為以損害他人為主要目的（最高法院七十一年台上字第
      七三七號判例）。以被告與主債務人陳特清間之關係言，可隨時強制執行主債
      務人陳特清之勞務酬金，也可不必強制執行該勞務報酬金，則其對債務人有「
      作為」或「不作為」之權利，其若對主債務人陳特清「作為」（執行勞務報酬
      金），一方面可清償債務，一方面可減少原告負連帶債務之負擔，對被告及原
      告均有利，被告能作為而不作為，經原告催告後，仍一直對主債務人不作為，
      使原告應負擔之保證債務日益增加，被告顯係權利濫用。又依情理言，被告亦
      應儘量向主債務人求償，原告請求被告應速強執執行主債務人陳特清之勞務酬
      金，於法於情應有理由，為此求為判決如訴之聲明所示。
三、證據：提出請求書、台南縣歸仁鄉農會函等件影本為證。
乙、被告方面：
一、聲明：求為判決：（一）原告之訴駁回。（二）訴訟費用由原告負擔。
二、陳述：
（一）查訴外人陳特清於八十五年二月十三日邀同原告乙○○為連帶保證人，向被告
      借款四百萬元，有借據可稽，亦為原告所不爭。
（二）次按連帶保證者，為保證人與主債務人連帶負債務履行責任之特殊保證；又連
      帶債務之債權人對於全體債務人，具有多重選擇之給付請求權，其得任意行使
      ，即得對債務人中之一人或數人，甚至全體，於同時或先後請求全部或一部之
      給付，在連帶債務未全部履行前，全體債務人仍負連帶責任，此為民法第二百
      七十三條所明定之權利，被告對債務人陳特清之財產依序聲請執行，為合法權
      利之行使。
（三）經查債務人陳特清與原告乙○○就前開四百萬元借款，僅繳息至八十七年十二
      月十三日，即未清償本息，原告身為連帶保證人（並無民法第七百四十五條先
      訴抗辯權利）明知應負擔連帶債務，卻於被告屢次催繳、聲請法院核發支付命
      令後，仍未依誠信原則清償借款本息，原告毫無誠信未依約清償系爭借款本息
      ，反主張其受有損害，要屬歪曲事實。
（四）複查，依前說明，原告既為系爭借款之連帶保證人，依法應負連帶債務之清償
      責任，本件肇因原告違約致未清償借款本息，與被告如何依法聲請執行實無關
      連，原告起訴顯然欠缺訴之利益，即欠缺權利保護要件，依民事訴訟法第二百
      四十九條第二項規定，法院應以其訴為無理由判決駁回之。
︵三︶證據：提出借據、支付命令等件影本為證。
      理      由
一、原告起訴主張：訴外人陳特清於八十五年二月十三日邀同伊為連帶保證人，向被
    告借款四百萬元，因主債務人陳特清未向被告償還本金及利息，被告以伊為連帶
    保證人為由而查封伊之財產，要求應為主債務人陳特清清償債務，伊已替主債務
    人陳特清代償利息三十多萬元，惟陳特清就八十七年十二月十三日翌日起之利息
    ，迄未向被告農會清償。詎被告已對主債務人取得執行名義，竟故意不就主債務
    人陳特清擔任台南縣議員，每月得向台南縣議會領取研究費及車馬費、補助費等
    等勞務報酬金為強制執行，僅就主債務人不易轉賣之不動產為強制執行，卻對伊
    請求代償主債務人陳特清債務，其行使權利違反民法第一百四十八條之誠實信用
    原則及民法第一條之法理，且造成伊應連帶負擔之保證債務金額日益增加，顯係
    權利濫用；迄至起訴前，主債務人應給付之借款利息金額為一百六十九萬元，即
    係伊所受損害之金額，為防止損害之擴大，爰提起本訴，求為判決如訴之聲明所
    示等語。
二、被告則以：訴外人陳特清於八十五年二月十三日邀同原告為連帶保證人，向被告
    借款之四百萬元債務，僅繳息至八十七年十二月十三日即未清償本息，原告身為
    連帶保證人明知應負擔連帶債務，於被告屢次催繳，聲請法院核發支付命令後，
    仍未依誠信原則清償借款本息，其違約未清償借款本息，與被告如何依法聲請執
    行並無關連，原告起訴顯然欠缺權利保護要件，其訴顯無理由等情詞，資為抗辯
    。
三、原告主張訴外人陳特清於八十五年二月十三日邀同伊為連帶保證人，向被告借款
    四百萬元，因主債務人陳特清未向被告償還本金及利息，被告以伊為連帶保證人
    為由而查封伊之財產，要求應為主債務人陳特清清償債務，伊已替主債務人陳特
    清代償利息三十多萬元，惟陳特清就八十七年十二月十三日翌日起之利息，迄未
    向被告農會清償。詎被告已對主債務人取得執行名義，竟故意不就主債務人陳特
    清擔任台南縣議員，每月得向台南縣議會領取研究費及車馬費、補助費等等勞務
    報酬金為強制執行，僅就主債務人不易轉賣之不動產為強制執行，而對伊請求代
    償主債務人陳特清債務之事實，固據原告提出請求書、台南縣歸仁鄉農會函等件
    影本為證，且為被告所自認，堪信原告此部分之主張為真實。惟原告另主張被告
    拒不就主債務人陳特清對於台南縣議會之勞務酬金請求強制執行，其不作為違反
    誠信原則，係權利之濫用云云，則為被告否認，並以前情置辯，則原告得否請求
    被告應就訴外人陳特清之勞務報酬為強制執行？被告不為該作為（就訴外人陳特
    清對於第三人之勞務報酬請求權為強制執行）有無侵害原告權益？是否違反誠信
    原則？是否為權利濫用？厥為本件訴訟首應審究之爭點。
四、按保證債務之所謂連帶，係指保證人與主債務人負同一債務，對於債權人各負全
    部給付之責任者而言，此就民法第二百七十二條第一項規定連帶債務之文義參照
    觀之甚明（最高法院四十五年台上字第一四二六號判例參照）；又連帶債務之債
    權人，得對於債務人中之一人或數人或其全體，同時或先後請求全部或一部之給
    付。連帶債務未全部履行前，全體債務人仍負連帶責任。此觀諸民法第二百七十
    三條第一項、第二項規定亦明。本件原告擔任訴外人陳特清之連帶保證人，向原
    告借款四百萬元，主債務人陳特清僅就前開四百萬元借款繳息至八十七年十二月
    十三日，即未清償本息之事實，為兩造所不爭，已如前述，則被告對於連帶債務
    之全體債務人，於連帶債務未全部履行前，原得選擇最有利於己之方式行使權利
    ，以期債權獲得最佳保障，核係連帶債務之債權人合法權利之行使，縱因此造成
    保證人經濟上之不利益，要無侵害原告權利，亦無權利濫用可言。原告主張被告
    未就訴外人陳特清對於第三人之請求權為強制執行，涉有權利濫用云云，尚無足
    採。
五、第按保證人向債權人為清償後，於其清償之限度內，承受債權人對於主債務人之
    債權。民法第七百四十九條前段定有明文；又按權利之行使，不得違反公共利益
    ，或以損害他人為主要目的。行使權利，履行義務，應依誠實及信用方法。民法
    第一百四十八條第一項、第二項固定有明文；惟若當事人行使權利，雖足使他人
    喪失利益，苟非以損害他人為主要目的，即不受該條規定之限制。本件原告主張
    被告拒不就主債務人陳特清對於台南縣議會之勞務酬金請求強制執行，其不作為
    違反誠信原則，造成原告連帶保證債務日益增加之損害云云；惟查：原告擔任訴
    外人陳特清之連帶債務人，對於訴外人陳特清向被告借款四百萬元之債務，於全
    部履行前，原應與訴外人陳特清負連帶清償之責，縱主債務人陳特清故意不為清
    償行為，原告既為連帶保證人，為避免損害之擴大，非不得先行清償保證債務，
    而於清償之限額內，依首開規定承受被告對於主債務人之債權；參以被告縱未就
    主債務人陳特清對於台南縣議會之勞務酬金請求強制執行，而造成原告經濟上之
    不利益，惟被告既無義務為之，其不作為亦難認係以損害連帶保證人之原告為主
    要目的，被告主張被告之不作為有違誠信原則，造成原告連帶保證債務日益增加
    之損害云云，亦嫌無據。
六、綜上所述，被告以原告係訴外人陳特清之四百萬元借款債務之連帶保證人，於全
    部債務履行前，就原告之財產查封求償，而未就訴外人陳特清對於第三人之勞務
    報酬請求權為強制執行之請求，核係權利之正當行使，難認有何違反誠信原則或
    權利濫用情形。從而原告起訴請求被告就訴外人陳特清對被告所負四百萬元之借
    款債務，應對陳特清每月可向台南縣議會領取之研究費及各項勞務報酬實施強制
    執行云云，洵屬無據，其訴為無理由，應予駁回。
七、據上論結：原告之訴為無理由，依民事訴訟法七十八條，判決如主文。
中      華      民      國    九十二    年      十一    月    二十八    日
                          臺灣臺南地方法院民事第一庭
~B法      官  李  文  賢
右為正本係照原本作成
如對本判決上訴，須於判決送達後廿日內向本院提出上訴狀
中      華      民      國    九十二    年      十二    月      一      日
~B法院書記官  洪  淵  重


司法院資訊處製作；財團法人民間司法改革基金會備份。
